【裁判字號】    95,易,748
【裁判日期】    951215
【裁判案由】    妨害公務
【裁判全文】
臺灣士林地方法院刑事判決               95年度易字第748號
公  訴  人  臺灣士林地方法院檢察署檢察官
被      告  甲○○
上列被告因妨害公務案件，經檢察官提起公訴（95年度偵字第36
85號），本院判決如下：
    主  文
甲○○對於公務員依法執行職務時施強暴，處拘役伍拾日，如易
科罰金以銀元參佰元折算壹日。
    事  實
甲○○係政治作戰學校畢業校友，因政治理念問題，對有關政戰
體制及國防監督機制等時事不滿，於民國95年1 月6 日適政治作
戰學校（位於台北市北投區○○○路○ 段70號）辦理54週年校慶
，其以校友身分受邀在該校觀禮台上觀禮，於當日上午8 時40分
許，國防部總政治作戰局局長胡鎮埔上將正準備進行校閱部隊時
，甲○○為表達其不滿，突從觀禮台起身，舉抗議布條講述有關
維護政戰監察體制等訴求，且為了凸顯其抗議訴求並吸引媒體之
注意，隨即衝下觀禮台，身著抗議布條往操場閱兵平台胡上將方
向直奔，當時正執行安全勤務之乙○○見狀，基於保護胡上將人
身安全之理由即趨前制止，甲○○明知身著軍服之少校乙○○係
執行安全勤務之公務員，正在依法執行職務，仍基於妨害公務之
犯意，伸手推打乙○○之臉部，致周某受顏面撕裂傷（接受外科
縫合共5 針，傷害部分因撤回告訴而未經檢察官起訴），乙○○
因而倒退一步，惟立即趨前抱住甲○○欲制伏之，以阻止其往前
危及胡上將，甲○○竟接續前開妨害公務之犯意而掙扎，其頭部
抵住乙○○之胸部，續以頭部左右移動之方式，用力試圖將乙○
○移開，以此等方式對乙○○實施強暴行為，旋經其他安全人員
圍上，共同將甲○○制伏。案經政治作戰學校函由臺灣士林地方
法院檢察署檢察官偵查起訴。
    理  由
一、訊據被告甲○○固坦承當日因為乙○○橫向跑到伊面前，伊
    將乙○○推開，乙○○因而受傷，惟否認有何妨害公務之犯
    意，辯稱：伊不知情乙○○是在執行公務，一般執行安全勤
    務者應係著制服之憲兵。伊因為乙○○之攔阻，基於自然之
    反應而以手推開他，造成乙○○臉部受傷，並未與乙○○發
    生扭打、推打等事情，也無攻擊乙○○之意云云。經查：
  (一)案發當時，乙○○官階為少校，正在政戰學校接受為期1 年
    之特定訓練，因有接受有關保防安全之訓練，政戰學校才將
    之編組，經授權擔任該次典禮之安全維護人員，而該編組目
    的係為維護長官（即國防部總政治作戰局局長胡鎮埔上將）
    在校慶典禮中之人身安全，及突發事件之處理等語（見本院
    審判筆錄）。參以政治作戰學校辦理54週年校慶，關於校慶
    日校區之安全維護計畫，曾經李建坤上尉提出簽呈，經學校
    各會辦單位，由校長核可，該簽呈記明係奉國防部88年7 月
    31 日 祥密字第9317號令頒「國軍防範秘密破壞工作實施規
    定」辦理，有卷附之94年12月7 日簽呈影本1 份在卷可憑（
    見檢方「他」字卷第6 頁）。再依據該校54週年校慶活動計
    畫所作之該校第54週年校慶安全維護具體作法，明示各單位
    均應編組「軍紀安全維護小組」，對責任區嚴格執行軍紀安
    全維護工作，且禁止任何人假藉舉辦校慶名義，從事與校慶
    無關之活動，以維校區純淨安全，有該具體作法文件在卷可
    稽（見該辦法肆一(二)、五(二)，附於上開「他」字卷第9 頁）
    。另據政戰學校54週年校慶校區安全維護工作講習資料顯示
    ：安全軍官編成4 個小組，各負責責任區內安全狀況處置回
    報，其中將乙○○少校分配為第4 小組組長，負責園遊會場
    地安全維護及各種突發狀況處置回報，及負責高級長官動線
    之安全（見同上「他」字卷第19頁）。綜上，乙○○係軍人
    ，案發當時在政戰學校受訓，為維護上開校慶之安全事宜，
    經編組為安全人員，擔任其中1 小組之組長，負責高級長官
    動線之安全，其係刑法第10條第2 項第1 款所規定依法令服
    務於國家，而具有法定職務權限之公務員甚明。其既經編組
    並授權擔任安全人員，發現被告於校慶典禮中，突然衝出觀
    禮台，跑向正準備閱兵之長官，顯屬緊急危害安全之突發狀
    況，即時前往攔阻，自屬依法執行其安全勤務，亦甚為明確
    。
  (二)被告身為政治作戰學校之畢業校友，在該校校慶典禮及國防
    部總政治作戰局局長到場之情況下，對於軍方當然安排有安
    全人員於校園中戒護，以防典禮之順利進行，及保衛參與人
    員及校園之安全一事，必知之甚明。又被告之抗議舉動，乃
    跑離觀禮台，奔向胡上將，客觀上顯然違反典禮之秩序，並
    有客觀上潛藏之危險性，豈有不預料到必將遭受安全人員制
    止？參以證人乙○○證稱：只有受過訓練之安全人員才可處
    理典禮之突發狀況，渠看到被告衝下觀禮台時，與之距離約
    5 、60公尺，約是45度角之相對位置，被告衝下觀禮台後，
    先經過學校之草皮、跑道，當時草皮、及跑道均無人，渠從
    人群中跑出，約跑了2 、30公尺，才正面衝撞被告將其攔住
    等情明確，衡情，在草皮及跑道均無人之狀況下，乙○○自
    被告之側面跑了2 、30公尺，而至被告面前阻止之，且乙○
    ○身著軍常服，胸前有識別證及勳章，被告亦自承於跑向操
    場數公尺後，就有發現伊斜前方有人橫向跑來攔阻伊，再過
    數秒，伊就與乙○○撞在一起等情，足見被告顯有足夠之反
    應時間，知悉乙○○係安全人員，正為執行安全勤務而前來
    阻止。被告竟辯稱：一般執行安全勤務者係穿著軍服之憲兵
    ，所以不知乙○○係執行職務之公務員云云，與乙○○所證
    述：憲兵僅在典禮入口處維持秩序，關於典禮現場安全維護
    都不是憲兵負責之情不符，而上開「校慶安全維護具體作法
    」、及政治作戰學校54週年校慶「安全維護」工作講習紀錄
    等資料亦沒有將憲兵加入政戰校園之安全維護工作，足以佐
    證乙○○所稱憲兵僅在典禮入口處維持秩序之情為真，上開
    典禮在校園內之安全事宜係由政治作戰學校本身負責無疑，
    被告所辯自屬卸責之詞，並不足採。
  (三)證人乙○○於審理中證稱：被告與伊衝撞，其鼻樑被撞到，
    伊因而流血，應是為被告的手所撞到，伊因而退後一步，但
    伊旋即將被告抱住，阻止被告往前衝，被告掙扎，被告的頭
    抵擋伊胸部，左右移動，試圖將伊移開，其二人未發生扭打
    等語明確，核其於告訴狀中指訴：「……吳員隨即以拳頭擊
    中本人臉部，造成顏面撕裂傷及鼻內出血」等語，均指被告
    手部撞擊其臉部之情相符。又乙○○受有臉面撕裂傷、左眼
    眶內側約1 公分左右撕裂傷、左邊鼻孔內有少許血塊，有診
    斷書乙紙佐參，此外，復有被告所提出95年1 月7 日蘋果日
    報第A8版所登被告與乙○○衝撞一起之照片，從照片上可清
    晰看見乙○○之左手向前抱在乙○○之腰側，被告則全身向
    前傾，其右手往前伸直在乙○○頸部旁，顯非單純跑步之動
    作，其手部動作客觀上足可認為係攻擊乙○○。被告於偵查
    中也承認有造成對方受傷之動作，陳稱：「我的身上有抗議
    主題的衣服，我想是讓大家能夠看到，包括記者。結果安全
    人員就來了，在拉扯之間造成對方受傷，我自己也受傷了」
    （見「他」字卷第8 頁）；被告於審理中再自承：乙○○橫
    向攔阻伊，整個衝撞只有1 、2 秒鐘，伊身體向前傾45度，
    手伸出試圖將被告推開，可能當時碰到乙○○之鼻樑等語，
    綜上，被告有推打乙○○之臉部，並於乙○○對其實施制伏
    時，有掙扎、抵擋及企圖移開乙○○之施力動作，堪以認定
    ，該等行為係屬對執行安全勤務之乙○○實施強暴行為，甚
    明。
二、被告對於在政治作戰學校54週年校慶中擔任安全軍官第4 小
    組組長之乙○○少校，於執行警衛勤務之過程中，施以強暴
    ，係犯刑法第135 條第1 項之妨害公務罪。查被告行為後，
    前於94年2 月2 日公布之刑法業於95年7 月1 日施行，其中
    與被告本案應適用法條相關部分，計修正第2 條、罰金額度
    （罰金罰鍰提高標準條例第1 條前段、刑法施行法第1 條之
    1 第1 項、第2 項）、易科罰金折算標準（刑法第41條第1
    項前段、罰金罰鍰提高標準條例第2 條）等刑法規範。按行
    為後法律有變更者，適用行為時之法律，但行為後之法律有
    利於行為人者，適用最有利於行為人之法律，現行刑法第2
    條第1 項訂有明文。此條規定乃與刑法第1 條罪刑法定主義
    契合，而貫徹法律禁止溯及既往原則，係規範行為後法律變
    更所生新舊法律比較適用之準據法，是刑法第2 條本身雖經
    修正，但刑法第2 條既屬適用法律之準據法，本身尚無比較
    新舊法之問題，應一律適用裁判時之現行刑法第2 條規定以
    決定適用之刑罰法律，先予辨明。
    經查：
  (一)刑法第135 條第1 項對於執行職務公務員強暴罪，法定刑得
    科銀元300 元以下罰金。據修正後刑法施行法增訂第1 條之
    1 規定：「中華民國94年1 月7 日刑法修正施行後，刑法分
    則編所定罰金之貨幣單位為新臺幣。94年1 月7 日刑法修正
    時，刑法分則編未修正之條文定有罰金者，自94年1 月7 日
    刑法修正施行後，就其所定數額提高為30倍。但72年6 月26
    日至94年1 月7 日新增或修正之條文，就其所定數額提高為
    3 倍」及刑法第33條第5 款修正為：「主刑之種類如下：五
    、罰金：新臺幣一千元以上，以百元計算之」等規定，依修
    正後之法律，刑法第135 條第1 項對於執行職務公務員強暴
    罪所得科處之罰金刑最高為新臺幣9,000 元，最低為新臺幣
    1,000 元。然依被告行為時之刑罰法律，即罰金罰鍰提高標
    準條例第1 條規定（依法律應處罰金、罰鍰者，就其原定數
    額得提高為二倍至十倍。但法律已依一定比率規定罰金或罰
    鍰之數額或倍數者，依其規定）及當時之刑法第33條第5 款
    規定，罰金最低額以1 元計算，則刑法第135 條第1 項對於
    執行職務公務員強暴罪之罰金刑最高為銀元300 元，最低額
    為銀元1 元，若換算為新臺幣，最高額雖與新法同為新臺幣
    9,000 元，然最低額僅為新臺幣3 元。比較上述修正前、後
    之刑罰法律，自以被告行為時關於科處罰金刑之法律較有利
    於被告。
  (二)綜合上述各條文修正前、後之比較，揆諸前揭最高法院決議
    及修正後刑法第2 條第1 項規定之「從舊、從輕」原則，自
    應適用被告行為時之法律即修正前刑法之相關規定。
  (三)爰審酌被告前未曾受有期徒刑以上刑之宣告，有卷附之臺灣
    高等法院被告前案紀錄表1 紙可按，僅因對於國軍政戰體制
    等事項之憂急而失慮，為達成其抗議之目的，竟推打執法之
    安全人員，惟念其素行尚佳，妨害公務之情節尚非嚴重，事
    後並取得乙○○之原諒，於檢方偵查階段即撤回傷害罪嫌之
    告訴等一切情狀，量處如主文所示之刑，被告行為時之刑法
    第41條第1 項前段規定：「犯最重本刑為5 年以下有期徒刑
    以下之刑之罪，而受6 個月以下有期徒刑或拘役之宣告，因
    身體、教育、職業、家庭之關係或其他正當事由，執行顯有
    困難者，得以1 元以上3 元以下折算1 日，易科罰金」；又
    修正前罰金罰鍰提高標準條例第2 條（於95年7 月1 日修正
    刪除）規定，就其原定數額提高為100 倍折算1 日，則本件
    被告行為時之易科罰金折算標準，最高得以銀元300 元折算
    1 日，經折算為新臺幣後，應以新臺幣900 元折算為1 日。
    惟95年7 月1 日施行之刑法第41條第1 項前段則規定：「犯
    最重本刑為5 年以下有期徒刑以下之刑之罪，而受6 個月以
    下有期徒刑或拘役之宣告者，得以新臺幣1,000 元、2,000
    元或3,000 元折算1 日，易科罰金。」比較修正前、後之易
    科罰金折算標準，亦以修正前之規定較有利於被告，爰並依
    修正前罰金罰鍰提高標準條例第2 條前段規定，諭知易科罰
    金之折算標準。
據上論斷，依刑事訴訟法第299 條第1 項前段，刑法第2 條第1
項、第135 條第1 項、修正前刑法第41條第1 項，修正前罰金罰
鍰提高標準條例第1 條前段、第2 條，判決如主文。
本案經檢察官林在培到庭執行職務。
中    華    民    國    95    年    12    月    15    日
                  刑事第七庭審判長  趙文卿
                            法  官  吳祚丞
                            法  官  許碧惠
以上正本證明與原本無異。
如不服本判決，應於判決送達後10日內，向本院提出上訴狀。
                            書記官  陳佳伶
中    華    民    國    95    年    12    月    19    日
論罪法條：
刑法第135 條
（妨害公務執行及職務強制罪）
對於公務員依法執行職務時，施強暴脅迫者，處3 年以下有期徒
刑、拘役或3 百元以下罰金。
意圖使公務員執行一定之職務或妨害其依法執行一定之職務或使
公務員辭職，而施強暴脅迫者，亦同。
犯前二項之罪，因而致公務員於死者，處無期徒刑或7 年以上有
期徒刑；致重傷者，處3 年以上、10年以下有期徒刑。


司法院資訊處製作；財團法人民間司法改革基金會備份。
